【裁判字號】    98,重訴,510
【裁判日期】    990114
【裁判案由】    損害賠償
【裁判全文】
臺灣臺中地方法院民事裁定             98年度重訴字第510號
原      告  乙○○
訴訟代理人  鞠金蕾律師
複代理人    方鴻枝律師
被      告  甲○○
上列被告甲○○因詐欺等刑事案件（本院98年度易字第1348號）
，經原告提起刑事附帶民事訴訟請求損害賠償（本院98年度附民
字第427號），本院刑事庭裁定移送前來，本院裁定如下：
    主   文
原告之訴及假執行之聲請均駁回。
    理   由
一、按因犯罪而受損害之人，於刑事訴訟程序得附帶提起民事訴
    訟，對於被告及依民法負賠償責任之人，請求回復其損害，
    刑事訴訟法第487條第1項固有明文。惟其請求回復之損害，
    以被訴犯罪事實所生之損害為限，故提起是項訴訟，須限於
    起訴之犯罪事實侵害個人私權，致生損害者，始得為之。否
    則縱令得依其他事由，提起民事訴訟，亦不得於刑事訴訟程
    序附帶為此請求，第一審刑事庭依刑事訴訟法第508條第1項
    ，移送民事庭之附帶民事訴訟，其提起合法與否，自應依刑
    事訴訟法予以判斷，不得於移送民事庭後，將關於獨立民事
    訴訟追加他訴之法規，溯及於附帶民事訴訟提起之時而適用
    之，遂認附帶民事訴訟為合法（最高法院23年附字第248 號
    、41年台上字第50號及60年台上字第633號判例意旨參照）
    。再者，移送民事庭之附帶民事訴訟，應適用民事訴訟法，
    縱移送前提起此項訴訟不合刑事訴訟法第487條所定之要件
    ，而有同法第502條第1項關於訴之不合法規定情形，亦應依
    民事訴訟法第249條第1項第6款之規定，以裁定駁回之。
二、本件原告起訴主張略以：被告於如附表所示之時間，持如附
    表所示之支票，向原告借款總計新臺幣（下同）93萬元，於
    如附表支票屆期前，均向原告抽票，並表明願加計利息連同
    本金一次償還原告120萬元。另於95年2月間，被告向原告佯
    稱其投資之「統一生物科技股份有限公司」（後改名為「統
    大生技公司」）前景看好，只要再加100萬元連同上開借款
    120萬元轉投資統大生技公司即可為原告辦理登記為公司董
    事，往後可分紅獲利，致原告陷於錯誤，除同意將上開借款
    120萬元轉投資「統一生技公司」外，並分別於95年3月16日
    匯款40萬元及於95年3月17日匯款60萬元，總計100萬元，至
    被告指定之戶名「國泰世界股份有限公司」之第一商業銀行
    帳號00000000000號帳戶內以為投資之資金。詎料原告匯款
    後，事後上網查詢「統一生技公司」基本資料，始發覺其並
    未名列該公司董事，至此始知受騙。另原告與訴外人何澄清
    共有（應有部分各2分之1）坐落臺中市○○區○○段130地
    號（權利範圍10萬分之519）、門牌號碼臺中市西屯區市○
    ○○路270號16樓之2之房地所有權，於95年3月間，被告知
    悉原告有意出售上開房地之應有部分，即表明願為原告處理
    上開房地出售事宜。原告即將上開房地之相關證件交付被告
    委為處理，被告乃與何澄清聯絡議定後，委託代書侯麗月，
    將上開房地以1300萬元出售予姚元並辦妥移轉登記，姚元亦
    依約各給付價款予被告及何澄清，不料被告竟將扣除佣金6
    萬5 千元外之金額侵入占己。爰依民法第179條不當得利之
    法律規定，請求被告應返還原告863萬5千元，及自起訴狀繕
    本送達翌日起至清償日止，按週年利率5%計算之利息；並陳
    明願供擔保請准宣告假執行等語。
三、查依首揭說明，刑事附帶民事訴訟之提起，僅能以犯罪行為
    侵害私權，致生損害者，始得為之，即應以侵權行為之損害
    賠償請求權，作為其訴訟上請求之依據；而不當得利返還請
    求權與侵權行為損害賠償請求權，其法律關係不同，是本於
    不當得利返還請求權所為之請求，尚難認係因被告犯罪所致
    之損害，自不得提起刑事附帶民事訴訟。本件原告請求被告
    歸還863萬5千元之法律根據既表明係依據不當得利返還請求
    權，則其起訴即不合法，應予駁回。
四、綜上所述，本件原告之起訴均不合法且無從補正，爰以裁定
    駁回其訴；又原告之訴既經駁回，其假執行之聲請，亦失所
    附麗，應併予駁回。
五、本件係原告提起刑事附帶民事訴訟，經本院刑事庭依刑事訴
    訟法第504條第1項移送前來，依同條第2項規定免納裁判費
    ，本件訴訟中兩造亦未另行支出訴訟費用，爰不贅為訴訟費
    用負擔之諭知，附此敘明。
六、依民事訴訟法第249條第1項第6款，裁定如主文。
中    華    民    國    99    年    1     月    14    日
                  民事第四庭   法  官  王鏗普
正本係照原本作成。
如不服本裁定應於送達後10日內向本院提出抗告狀，並繳納抗告
費新臺幣1,000元。
中    華    民    國    99    年    1     月    14    日
                               書記官
附表：
┌──┬───────┬──────┬─────────┬─────────────┬──┐
│編號│借款時間      │借款金額    │借款之支票        │乙○○交付借款之時間、金額│備註│
│    │              │            │                  │                          │    │
│    │              │（新臺幣）  │（新臺幣）        │（新臺幣）                │    │
├──┼───────┼──────┼─────────┼─────────────┼──┤
│ 1  │90年12月間    │17萬元      │支票號碼0000000號 │90年12月14日支付現金17萬元│    │
│    │              │            │，金額34萬6千5百元│                          │    │
│    │              │            │，到期日91年3月25 │                          │    │
│    │              │            │日                │                          │    │
├──┼───────┼──────┼─────────┼─────────────┼──┤
│ 2  │90年12月間    │13萬元      │支票號碼0000000號 │90年12月20日匯款13萬元    │    │
│    │              │            │，金額29萬8千元， │                          │    │
│    │              │            │到期日91年4月25日 │                          │    │
├──┼───────┼──────┼─────────┼─────────────┼──┤
│ 3  │91年1月15 日  │10萬元      │支票號碼0000000號 │91年1月15日匯款10萬元     │    │
│    │              │            │，金額19萬2千元， │                          │    │
│    │              │            │到期日91年5月10日 │                          │    │
├──┼───────┼──────┼─────────┼─────────────┼──┤
│ 4  │91年1月30日   │45萬元      │支票號碼168516號，│交付現金45萬元            │    │
│    │              │            │金額185萬元，到期 │                          │    │
│    │              │            │日91年7月31日     │                          │    │
├──┼───────┼──────┼─────────┼─────────────┼──┤
│ 5  │91年3月12日   │8萬元       │支票0000000號，金 │交付現金8萬元             │    │
│    │              │            │額19萬2千元，到期 │                          │    │
│    │              │            │日91年9月5日      │                          │    │
├──┼───────┼──────┼─────────┼─────────────┼──┤
│    │              │總計：93萬元│                  │                          │    │
└──┴───────┴──────┴─────────┴─────────────┴──┘

司法院資訊處製作；財團法人民間司法改革基金會備份。
